---
title: "Processo de coleta de dados ANAC + FPL"
author: "Jean Balão"
date: last-modified
format:
  html:
    toc: true
    toc-depth: 3
    code-fold: false
lang: pt
---

## Objetivo

Este documento descreve o processo de coleta de dados de voos da ANAC (APIs SIROS e VRA) e
como eles se organizam no repositório para cruzamento posterior com dados de plano de voo (FPL).

## Estrutura de pastas

```
mirror/
├── data/
│   ├── README.md
│   ├── anac/
│   │   ├── voos/         -> saidas dos downloads de voos (SIROS e VRA)
│   │   ├── registros/    -> CSV de registros vigentes (SIROS)
│   │   ├── aerodromos/   -> consultas de aerodromo (VRA)
│   │   └── cruzamento/   -> resultado do cruzamento SIROS x VRA
│   └── fpl/              -> dados de plano de voo do usuario
├── scripts/
│   ├── ANAC_SIROS_voo.R    -> baixa dados da API SIROS
│   ├── ANAC_VRA_voo.R      -> baixa dados da API VRA
│   ├── anac_utils.R        -> funcoes internas compartilhadas
│   └── cruzar_siros_vra.R  -> padroniza e cruza SIROS x VRA
└── processo.qmd          -> este documento
```

## O que tem em cada arquivo

### `scripts/anac_utils.R`

Não é chamado diretamente — é carregado (`source()`) pelos outros dois scripts. Contém as
funções compartilhadas:

- `fmt_data()` — converte uma data digitada como `dd-MM-aaaa` (ou `aaaa-MM-dd`) para o formato
  `ddMMaaaa` que as APIs SIROS e VRA exigem.
- `baixar()` — faz o `GET` na URL e salva a resposta bruta em disco.
- `converter_para_tabela()` — interpreta o JSON retornado e monta uma tabela (`data.frame`).
  Lida com o caso da API devolver "JSON dobrado" (uma string que contém JSON dentro).
- `salvar_tabela()` — salva a tabela como `.csv` (sempre) e como `.parquet` (se o pacote
  `arrow` estiver instalado).
- `baixar_e_tabular()` — combina as três funções acima: baixa, converte e salva.

### `scripts/ANAC_SIROS_voo.R`

Baixa dados da API **SIROS** da ANAC. Endpoints usados:

| Endpoint | URL |
|---|---|
| Voos (um dia) | `https://sas.anac.gov.br/sas/siros_api/voos?dataReferencia=ddMMaaaa` |
| Voos (período) | `https://sas.anac.gov.br/sas/siros_api/api/voosPeriodo?dataReferenciaInicio=ddMMaaaa&dataReferenciaFinal=ddMMaaaa` |
| Registros vigentes | `https://siros.anac.gov.br/siros/registros/registros/registros.csv` |

Funções para uso interativo no R:

```{r}
#| eval: false
source("scripts/ANAC_SIROS_voo.R")

baixar_voos_dia("10-12-2025")
baixar_voos_periodo("01-12-2025", "10-12-2025")
baixar_registros()
```

Ou via terminal:

```bash
Rscript scripts/ANAC_SIROS_voo.R --data 10-12-2025
Rscript scripts/ANAC_SIROS_voo.R --inicio 01-12-2025 --fim 10-12-2025
Rscript scripts/ANAC_SIROS_voo.R --registros
```

Saída: `data/anac/voos/voos_siros_10122025.{json,csv,parquet}`

Campos confirmados num download real: `dt_referencia`, `sg_empresa_icao`, `nr_etapa`,
`nr_voo`, `sg_equipamento_icao`, `qt_assentos_previstos`, `sg_icao_origem`,
`dt_partida_prevista_utc`, `sg_icao_destino`, `dt_chegada_prevista_utc`, `ds_tipo_servico`,
`tx_codeshare`.

### `scripts/ANAC_VRA_voo.R`

Baixa dados da API **VRA** (Voos Regulares Ativos) da ANAC — inclui dados de horário real e
situação do voo, além do previsto. Endpoints usados:

| Endpoint | URL |
|---|---|
| Por período | `https://sas.anac.gov.br/sas/vra_api/vra?dt_referencia1=ddmmyyyy&dt_referencia2=ddmmyyyy` |
| Por dia | `https://sas.anac.gov.br/sas/vra_api/vra/data?dt_voo=ddmmyyyy` |
| Voo específico | `https://sas.anac.gov.br/sas/vra_api/vra/voo?dt_voo=ddmmyyyy&sg_empresa_icao=..&sg_icao_origem=..&sg_icao_destino=..&nr_voo=..` |
| Aeródromo | `https://sas.anac.gov.br/sas/vra_api/aerodromo?sg_aerodromo_icao_ou_iata=..` |

Funções para uso interativo no R:

```{r}
#| eval: false
source("scripts/ANAC_VRA_voo.R")

baixar_vra_dia("10-12-2025")
baixar_vra_periodo("01-12-2025", "10-12-2025")
consultar_vra_voo("10-12-2025", empresa = "TAP", numero = "0009")
consultar_aerodromo("GRU")
```

Ou via terminal:

```bash
Rscript scripts/ANAC_VRA_voo.R --data 10-12-2025
Rscript scripts/ANAC_VRA_voo.R --periodo 01-12-2025 10-12-2025
Rscript scripts/ANAC_VRA_voo.R --voo --dia 10-12-2025 --empresa TAP --numero 0009
Rscript scripts/ANAC_VRA_voo.R --aerodromo GRU
```

Saída: `data/anac/voos/voos_vra_10122025.{json,csv,parquet}`

Campos principais do VRA: `sg_empresa_icao`, `nm_empresa`, `nr_voo`, `cd_di`, `cd_tipo_linha`,
`sg_equipamento_icao`, `nr_assentos_ofertados`, `sg_icao_origem`, `nm_aerodromo_origem`,
`dt_partida_prevista`, `dt_partida_real`, `sg_icao_destino`, `nm_aerodromo_destino`,
`dt_chegada_prevista`, `dt_chegada_real`, `ds_situacao_voo`, `ds_justificativa`,
`dt_referencia`, `ds_situacao_partida`, `ds_situacao_chegada`.

### `scripts/cruzar_siros_vra.R`

Lê os CSVs já baixados de SIROS e VRA para uma mesma data, padroniza as colunas (mesmo nome,
mesmo fuso horário) e cruza por `empresa + numero_voo + origem + destino + dt_referencia`.

```{r}
#| eval: false
source("scripts/cruzar_siros_vra.R")
cruzamento <- cruzar_data("10-12-2025")
```

Ou via terminal:

```bash
Rscript scripts/cruzar_siros_vra.R --data 10-12-2025
```

Saída: `data/anac/cruzamento/cruzamento_10122025.{csv,parquet}`, com as colunas do SIROS
(`partida_prevista_utc_siros`, `chegada_prevista_utc_siros`) ao lado das colunas do VRA
(`partida_prevista_utc_vra`, `chegada_prevista_utc_vra`, `partida_real_utc`, `chegada_real_utc`,
`situacao_voo`, `justificativa`) — todas já em UTC.

### `data/fpl/`

Pasta onde ficam os dados de plano de voo (FPL) do usuário, ainda a definir formato, para
cruzamento com os dados de voos da ANAC (SIROS/VRA) — por exemplo, comparar o plano de voo
arquivado com o horário real de partida/chegada e a situação do voo.

## Fuso horário — SIROS x VRA

Verificado com o voo TAP 0009 (LPPT → SBSG) de 10/12/2025:

| Fonte | Partida prevista | Chegada prevista |
|---|---|---|
| SIROS (`_utc`) | 10/12 17:15 | 11/12 00:55 |
| VRA (sem sufixo) | 10/12 14:15 | 10/12 21:55 |

Diferença de exatas 3 horas nos dois pontos. Lisboa (LPPT) está em UTC+0 em dezembro — se o VRA
usasse hora local do aeroporto de origem, a partida apareceria como 17:15 (igual ao UTC). Como
apareceu 14:15, o VRA está reportando em **horário de Brasília (UTC-3) fixo**, não hora local do
aeroporto. Por isso `cruzar_siros_vra.R` soma 3h aos horários do VRA para converter para UTC
antes de cruzar com o SIROS.

## Observações importantes

- As datas usadas nos parâmetros das duas APIs (SIROS e VRA) seguem o formato `ddMMaaaa`
  (ex.: `10122025` para 10/12/2025). Os scripts fazem essa conversão automaticamente a
  partir de `dd-MM-aaaa`.
- Cada download gera 3 arquivos com o mesmo nome base: `.json` (resposta bruta da API),
  `.csv` (sempre gerado) e `.parquet` (só se o pacote `arrow` estiver instalado —
  `install.packages("arrow")`).
- O prefixo do nome do arquivo (`voos_siros_*` ou `voos_vra_*`) identifica de qual API o
  dado veio, já que os dois cobrem informações parcialmente diferentes sobre os mesmos voos.

## Próximos passos

1. ~~Baixar os dados do dia 10/12/2025 nas duas APIs.~~ ✅
2. ~~Cruzar SIROS x VRA, com colunas padronizadas e horários em UTC.~~ ✅
3. Definir o formato final dos dados de FPL em `data/fpl/`.
4. Incluir o FPL no cruzamento (provavelmente por empresa + número de voo + data +
   origem/destino).
